---
title: "Taller: Modelo de Regresión Lineal"
subtitle: "Consumo Energético – Universidad Surcolombiana (USCO) –
  Especialización en Estadística"
author: "Análisis Estadístico"
date: "2026-04-11"
format:
  html:
    toc: true
    toc-depth: 3
    toc-location: left
    toc-title: "Contenido"
    theme: cerulean
    css: usco_theme.css
    highlight-style: tango
    number-sections: true
    df-print: paged
    code-fold: true
    code-summary: "Ver código"
    embed-resources: true
    self-contained: true
execute:
  warning: false
  message: false
  echo: true
---

```{r setup, include=FALSE}
knitr::opts_chunk$set(
  echo = TRUE, warning = FALSE, message = FALSE,
  fig.width = 10, fig.height = 6, fig.align = "center"
)

paquetes <- c("ggplot2", "lmtest", "nortest", "car", "MASS",
              "knitr", "kableExtra", "gridExtra")
nuevos <- paquetes[!(paquetes %in% installed.packages()[, "Package"])]
if (length(nuevos)) install.packages(nuevos, repos = "https://cran.r-project.org")

library(ggplot2)
library(lmtest)
library(nortest)
library(car)
library(MASS)
library(knitr)
library(kableExtra)
library(gridExtra)
```

---

# Descripción del Problema e Hipótesis

La Universidad Surcolombiana (USCO) registra mensualmente su consumo eléctrico desde el año 2000. Cada registro corresponde a la **sumatoria de todas las cuentas** activas de energía en un periodo dado. El dataset contiene dos tipos de energía:

- **Energía Activa (kWh):** Es la energía que realmente se consume y transforma en trabajo útil (iluminación, motores, equipos de cómputo).
- **Energía Reactiva (kVArh):** Es la energía que circula entre la fuente y las cargas inductivas (transformadores, motores, aires acondicionados) sin realizar trabajo útil, pero necesaria para mantener los campos electromagnéticos.

La relación entre ellas determina el **Factor de Potencia**. La normativa eléctrica colombiana establece que la relación `Reactiva / Activa` **no debe superar 0.48**. Si la relación es mayor, la universidad incurre en penalizaciones económicas.

::: {.callout-note title="Hipótesis Principal"}
*"El consumo de energía reactiva en la USCO puede ser explicado y predicho a partir del consumo de energía activa y del número de cuentas con consumo reactivo."*
:::

**Hipótesis Estadísticas (Regresión Simple):**

- $H_0: \beta_1 = 0$ → La energía activa NO tiene efecto lineal significativo sobre la energía reactiva.
- $H_1: \beta_1 \neq 0$ → La energía activa SÍ tiene un efecto lineal significativo sobre la energía reactiva.

---

# Carga de Datos y Descripción de Variables

```{r carga_datos}
# Cargar y filtrar datos con consumo real
dt <- read.csv("C:/Users/ESTUDIANTES/Documents/Working Holydays/Consumo_Final.csv",
               header = TRUE, sep = ",")
dt <- dt[dt$Relacion > 0, ]

# Variables para regresión
x <- dt$Activa
y <- dt$Reactiva

# Formato auxiliar
fmt <- function(x, dec = 0) {
  formatC(round(x, dec), format = "f", digits = dec, big.mark = ".", decimal.mark = ",")
}

# Tabla resumen del dataset
tabla_resumen <- data.frame(
  Parámetro = c("Registros válidos", "Período de análisis",
                "Media Energía Activa (kWh)", "Media Energía Reactiva (kVArh)",
                "Desv. Est. Activa", "Desv. Est. Reactiva"),
  Valor = c(
    fmt(nrow(dt)),
    paste(min(dt$Ano), "–", max(dt$Ano)),
    fmt(mean(x)), fmt(mean(y)),
    fmt(sd(x)), fmt(sd(y))
  )
)

kable(tabla_resumen, col.names = c("Parámetro", "Valor"),
      caption = "Resumen General del Dataset",
      align = c("l", "r")) %>%
  kable_styling(bootstrap_options = c("striped", "hover", "condensed"),
                full_width = FALSE) %>%
  row_spec(0, background = "#8F141B", color = "white", bold = TRUE)
```

```{r tabla_variables}
tabla_vars <- data.frame(
  Variable = c("Activa", "Reactiva", "Relacion", "Cant_Cuentas",
               "Cuentas_Reactiva", "Ano / Mes"),
  Tipo = c("Numérica continua", "Numérica continua", "Numérica continua",
           "Numérica discreta", "Numérica discreta", "Numérica"),
  Rol = c("Independiente (X₁)", "**Dependiente (Y)**", "Control",
          "Independiente (X₂)", "Independiente (X₃)", "Temporal"),
  Descripción = c(
    "Energía activa mensual total (kWh)",
    "Energía reactiva mensual total (kVArh)",
    "Razón Reactiva/Activa (límite: 0.48)",
    "Total de cuentas eléctricas activas",
    "Número de cuentas con consumo reactivo",
    "Año y mes del registro"
  )
)

kable(tabla_vars, col.names = c("Variable", "Tipo", "Rol en el Modelo", "Descripción"),
      caption = "Descripción de las Variables del Estudio") %>%
  kable_styling(bootstrap_options = c("striped", "hover", "condensed"),
                full_width = FALSE) %>%
  row_spec(0, background = "#8F141B", color = "white", bold = TRUE)
```

- **Variable Dependiente ($Y$) = `Reactiva`:** Es el consumo que queremos predecir y controlar.
- **Variable Independiente principal ($X$) = `Activa`:** A mayor actividad operativa, mayor será la energía reactiva generada.

---

# Análisis Exploratorio y Correlación

## Gráficos Exploratorios

```{r exploratorio, fig.width=10, fig.height=10}
x_k <- x / 1000
y_k <- y / 1000

par(mfrow = c(2, 2), mar = c(4, 4, 3, 1))

# Boxplots
boxplot(x_k, main = "Distribución: Energía Activa (X)",
        col = "#85C1E9", ylab = "Miles de kWh", border = "#1A5276")
boxplot(y_k, main = "Distribución: Energía Reactiva (Y)",
        col = "#82E0AA", ylab = "Miles de kVArh", border = "#1D8348")

# Diagrama de dispersión
plot(x_k, y_k,
     main = "Dispersión: Activa vs. Reactiva",
     xlab = "Energía Activa (miles kWh)", ylab = "Energía Reactiva (miles kVArh)",
     col = "#2980B9", pch = 19, cex = 0.8)
abline(lm(y_k ~ x_k), col = "#E74C3C", lwd = 2)
lines(lowess(x_k, y_k), col = "#27AE60", lwd = 2, lty = 2)
legend("topleft", legend = c("OLS", "LOWESS"),
       col = c("#E74C3C", "#27AE60"), lwd = 2, lty = c(1, 2), bty = "n", cex = 0.8)

# Q-Q Plot de variable Y
qqnorm(y, main = "Q-Q Plot: Energía Reactiva (Y)",
       col = "#27AE60", pch = 19, cex = 0.6)
qqline(y, col = "#E74C3C", lwd = 2)

par(mfrow = c(1, 1))
```

Los boxplots muestran la distribución individual de cada variable; la mediana desplazada indica posible asimetría positiva. El diagrama de dispersión muestra una **tendencia lineal positiva clara**: a mayor consumo de energía activa, mayor es el consumo de energía reactiva. La línea LOWESS sigue de cerca la recta OLS, confirmando linealidad.

## Prueba de Normalidad y Coeficientes de Correlación

```{r correlacion}
# --- Normalidad (Shapiro-Wilk) ---
n <- nrow(dt)
if(n <= 5000) {
  sw_x <- shapiro.test(x)
  sw_y <- shapiro.test(y)
} else {
  set.seed(42)
  muestra <- sample(1:n, 5000)
  sw_x <- shapiro.test(x[muestra])
  sw_y <- shapiro.test(y[muestra])
}

tabla_normalidad <- data.frame(
  Variable = c("Activa (X)", "Reactiva (Y)"),
  W = c(round(sw_x$statistic, 4), round(sw_y$statistic, 4)),
  `p-valor` = c(round(sw_x$p.value, 6), round(sw_y$p.value, 6)),
  Resultado = c(
    ifelse(sw_x$p.value > 0.05, "Normal", "No Normal"),
    ifelse(sw_y$p.value > 0.05, "Normal", "No Normal")
  )
)

kable(tabla_normalidad,
      col.names = c("Variable", "W", "p-valor", "Resultado"),
      caption = "Prueba de Normalidad — Shapiro-Wilk") %>%
  kable_styling(bootstrap_options = c("striped", "hover"), full_width = FALSE) %>%
  row_spec(0, background = "#8F141B", color = "white", bold = TRUE)

# --- Coeficientes de Correlación ---
r_pearson  <- cor(x, y, method = "pearson")
r_spearman <- cor(x, y, method = "spearman")
r_kendall  <- cor(x, y, method = "kendall")

interpretar_r <- function(r) {
  r_abs <- abs(r)
  dir   <- ifelse(r > 0, "positiva", "negativa")
  if(r_abs > 0.7)      paste0("FUERTE ", dir)
  else if(r_abs > 0.4) paste0("MODERADA ", dir)
  else if(r_abs > 0.0) paste0("DÉBIL ", dir)
  else                  "Sin correlación lineal"
}

test_cor <- cor.test(x, y, method = "pearson")

tabla_cor <- data.frame(
  Método = c("Pearson (r)", "Spearman (ρ)", "Kendall (τ)"),
  Coeficiente = c(round(r_pearson, 4), round(r_spearman, 4), round(r_kendall, 4)),
  `R²` = c(paste0(round(r_pearson^2 * 100, 2), "%"), "—", "—"),
  Interpretación = c(interpretar_r(r_pearson),
                      interpretar_r(r_spearman),
                      interpretar_r(r_kendall))
)

kable(tabla_cor,
      col.names = c("Método", "Coeficiente", "R²", "Interpretación"),
      caption = "Coeficientes de Correlación — Activa vs. Reactiva") %>%
  kable_styling(bootstrap_options = c("striped", "hover"), full_width = FALSE) %>%
  row_spec(0, background = "#8F141B", color = "white", bold = TRUE)
```

::: {.callout-tip title="Prueba de Significancia (Pearson)"}
- **t** = `r round(test_cor$statistic, 4)` | **p-valor** = `r format(test_cor$p.value, scientific = TRUE)`
- **IC 95%**: [`r round(test_cor$conf.int[1], 4)`, `r round(test_cor$conf.int[2], 4)`]
- **Conclusión:** `r ifelse(test_cor$p.value < 0.05, "Correlación estadísticamente SIGNIFICATIVA.", "Correlación no significativa.")`
:::

---

# Modelo de Regresión Lineal Simple

**Variable Independiente ($X$):** Energía Activa (kWh) — **Variable Dependiente ($Y$):** Energía Reactiva (kVArh)

## Ecuación e Indicadores del Modelo

```{r modelo_simple}
# Ajuste del modelo
modelo_simple <- lm(Reactiva ~ Activa, data = dt)
resumen <- summary(modelo_simple)
b0 <- coef(modelo_simple)[1]
b1 <- coef(modelo_simple)[2]

# Indicadores
r2     <- resumen$r.squared
r2_adj <- resumen$adj.r.squared
f_stat <- resumen$fstatistic
p_f    <- pf(f_stat[1], f_stat[2], f_stat[3], lower.tail = FALSE)
rmse   <- sqrt(mean(residuals(modelo_simple)^2))

# Tabla de coeficientes
coef_tabla <- data.frame(
  Parámetro = c("β₀ (Intercepto)", "β₁ (Pendiente: Activa)"),
  Estimador = c(round(b0, 4), round(b1, 6)),
  `Error Estándar` = round(resumen$coefficients[, 2], 4),
  `Estadístico t` = round(resumen$coefficients[, 3], 4),
  `p-valor` = format(resumen$coefficients[, 4], scientific = TRUE)
)

kable(coef_tabla,
      col.names = c("Parámetro", "Estimador", "Error Estándar", "t", "p-valor"),
      caption = "Coeficientes del Modelo de Regresión Lineal Simple") %>%
  kable_styling(bootstrap_options = c("striped", "hover"), full_width = FALSE) %>%
  row_spec(0, background = "#8F141B", color = "white", bold = TRUE)

# Tabla de indicadores del modelo
tabla_ajuste <- data.frame(
  Indicador = c("R", "R²", "R² Ajustado", "F-estadístico", "p-valor (F)", "RMSE", "AIC", "BIC"),
  Valor = c(
    round(sqrt(r2), 4),
    round(r2, 4),
    round(r2_adj, 4),
    round(f_stat[1], 2),
    format(p_f, scientific = TRUE),
    round(rmse, 2),
    round(AIC(modelo_simple), 2),
    round(BIC(modelo_simple), 2)
  )
)

kable(tabla_ajuste,
      col.names = c("Indicador", "Valor"),
      caption = "Bondad de Ajuste del Modelo Simple",
      align = c("l", "r")) %>%
  kable_styling(bootstrap_options = c("striped", "hover"), full_width = FALSE) %>%
  row_spec(0, background = "#8F141B", color = "white", bold = TRUE)
```

::: {.callout-important title="Ecuación del Modelo"}
$$\hat{Y} = `r round(b0, 4)` + `r round(b1, 6)` \cdot X$$
Por cada kWh adicional de energía activa, la reactiva aumenta en promedio `r round(b1, 6)` kVArh. Por cada 1.000 kWh activos → +`r round(b1 * 1000, 2)` kVArh reactivos.
:::

## Diagrama de Regresión

```{r grafico_regresion, fig.width=9, fig.height=6}
ggplot(dt, aes(x = Activa/1000, y = Reactiva/1000)) +
  geom_point(color = "#2980B9", alpha = 0.6, size = 2) +
  geom_smooth(method = "lm", color = "#E74C3C", se = TRUE,
              fill = "#FADBD8", linewidth = 1.2) +
  labs(
    title = "Regresión Lineal Simple: Energía Activa → Energía Reactiva",
    subtitle = paste0("Ŷ = ", round(b0/1000, 2), " + ", round(b1, 4),
                      "·X   |   R² = ", round(r2, 4)),
    x = "Energía Activa (miles de kWh)",
    y = "Energía Reactiva (miles de kVArh)",
    caption = "Universidad Surcolombiana | Consumo mensual 2000–2025"
  ) +
  theme_minimal(base_size = 13) +
  theme(
    plot.title    = element_text(face = "bold", color = "#2C3E50"),
    plot.subtitle = element_text(color = "#555555"),
    panel.grid.minor = element_blank()
  )
```

---

# Verificación de Supuestos de Gauss-Markov

Para que los estimadores OLS sean **BLUE** (Best Linear Unbiased Estimator), los residuos deben cumplir cinco supuestos fundamentales:

1. **Linealidad:** $E(Y|X) = \beta_0 + \beta_1 X$
2. **Media cero del error:** $E(\varepsilon_i) = 0$
3. **Homocedasticidad:** $Var(\varepsilon_i) = \sigma^2$ (constante)
4. **Independencia:** $Cov(\varepsilon_i, \varepsilon_j) = 0$
5. **Normalidad:** $\varepsilon_i \sim N(0, \sigma^2)$

```{r supuestos_tabla}
# Calcular todas las pruebas de supuestos
res <- residuals(modelo_simple)

# 1. Media cero
t_test_res <- t.test(res, mu = 0)

# 2. Homocedasticidad (Breusch-Pagan)
bp_test <- bptest(modelo_simple)

# 3. Independencia (Durbin-Watson)
dw_test <- dwtest(modelo_simple)

# 4. Normalidad (Shapiro-Wilk)
if(length(res) <= 5000) {
  sw_res <- shapiro.test(res)
} else {
  set.seed(42)
  sw_res <- shapiro.test(sample(res, 5000))
}

# Tabla de resultados (al nivel superior del chunk → Quarto la renderiza)
tabla_sup <- data.frame(
  Supuesto = c("Linealidad", "Media cero del error",
               "Homocedasticidad", "Independencia", "Normalidad de residuos"),
  Prueba = c("Inspección visual", "Prueba t (μ = 0)",
             "Breusch-Pagan", "Durbin-Watson", "Shapiro-Wilk"),
  Estadístico = c(
    "Ver gráfico",
    paste0("t = ", round(t_test_res$statistic, 4)),
    paste0("BP = ", round(bp_test$statistic, 4)),
    paste0("DW = ", round(dw_test$statistic, 4)),
    paste0("W = ", round(sw_res$statistic, 4))
  ),
  p_valor = c(
    "—",
    round(t_test_res$p.value, 6),
    round(bp_test$p.value, 6),
    round(dw_test$p.value, 6),
    round(sw_res$p.value, 6)
  ),
  Resultado = c(
    "Ver gráfico",
    ifelse(t_test_res$p.value > 0.05, "✓ Cumple", "✗ No cumple"),
    ifelse(bp_test$p.value > 0.05, "✓ Cumple", "✗ No cumple"),
    ifelse(dw_test$p.value > 0.05, "✓ Cumple", "✗ No cumple"),
    ifelse(sw_res$p.value > 0.05, "✓ Cumple", "✗ No cumple")
  )
)

kable(tabla_sup,
      col.names = c("Supuesto", "Prueba", "Estadístico", "p-valor", "Resultado"),
      caption = "Verificación de Supuestos de Gauss-Markov — Modelo Simple",
      align = c("l", "l", "r", "r", "c")) %>%
  kable_styling(bootstrap_options = c("striped", "hover"), full_width = FALSE) %>%
  row_spec(0, background = "#8F141B", color = "white", bold = TRUE) %>%
  column_spec(5, bold = TRUE)
```

```{r supuestos_graficos, fig.width=10, fig.height=5}
# Gráficos de diagnóstico (chunk separado para evitar conflicto tabla/gráfico)
par(mfrow = c(1, 2), mar = c(4, 4, 3, 1))

plot(fitted(modelo_simple), res,
     main = "Residuos vs. Valores Ajustados",
     xlab = "Valores Ajustados (Ŷ)", ylab = "Residuos (e)",
     col = "#2980B9", pch = 19, cex = 0.7)
abline(h = 0, col = "#E74C3C", lwd = 2, lty = 2)
lines(lowess(fitted(modelo_simple), res), col = "#27AE60", lwd = 2)
legend("topright", legend = c("e = 0", "LOWESS"),
       col = c("#E74C3C", "#27AE60"), lty = c(2, 1), lwd = 2, bty = "n", cex = 0.8)

qqnorm(res, main = "Q-Q Plot de Residuos",
       col = "#2980B9", pch = 19, cex = 0.6)
qqline(res, col = "#E74C3C", lwd = 2)

par(mfrow = c(1, 1))
```

::: {.callout-warning title="Tratamiento de Supuestos Incumplidos"}
- **Heterocedasticidad** → Usar errores estándar robustos (HC1 de White).
- **Autocorrelación** → Estimador de Newey-West o MCG.
- **No normalidad** → Considerar transformaciones (log, Box-Cox) o aumentar muestra.
:::

---

# Modelo de Regresión Lineal Múltiple

Se incorporan variables predictoras adicionales para mejorar la capacidad explicativa del modelo:

$$Y_i = \beta_0 + \beta_1 \cdot Activa_i + \beta_2 \cdot Cuentas\_Reactiva_i + \beta_3 \cdot Cant\_Cuentas_i + \varepsilon_i$$

## Ajuste y Comparación de Modelos

```{r modelo_multiple}
# Ajuste del modelo múltiple
modelo_mult <- lm(Reactiva ~ Activa + Cuentas_Reactiva + Cant_Cuentas, data = dt)
resumen_mult <- summary(modelo_mult)
coef_m <- coef(modelo_mult)

# Tabla de coeficientes del modelo múltiple
coef_mult_tabla <- data.frame(
  Parámetro = c("β₀ (Intercepto)", "β₁ (Activa)",
                "β₂ (Cuentas_Reactiva)", "β₃ (Cant_Cuentas)"),
  Estimador = round(resumen_mult$coefficients[, 1], 4),
  `Error Estándar` = round(resumen_mult$coefficients[, 2], 4),
  `Estadístico t` = round(resumen_mult$coefficients[, 3], 4),
  `p-valor` = format(resumen_mult$coefficients[, 4], scientific = TRUE)
)

kable(coef_mult_tabla,
      col.names = c("Parámetro", "Estimador", "Error Estándar", "t", "p-valor"),
      caption = "Coeficientes del Modelo de Regresión Lineal Múltiple") %>%
  kable_styling(bootstrap_options = c("striped", "hover"), full_width = FALSE) %>%
  row_spec(0, background = "#8F141B", color = "white", bold = TRUE)

# --- Comparación Simple vs. Múltiple ---
r2_s  <- summary(modelo_simple)$r.squared
r2_m  <- resumen_mult$r.squared
r2a_s <- summary(modelo_simple)$adj.r.squared
r2a_m <- resumen_mult$adj.r.squared

tabla_comp <- data.frame(
  Indicador = c("R²", "R² Ajustado", "AIC", "BIC", "RMSE"),
  Simple = c(round(r2_s, 4), round(r2a_s, 4),
             round(AIC(modelo_simple), 2), round(BIC(modelo_simple), 2),
             round(sqrt(mean(residuals(modelo_simple)^2)), 2)),
  Múltiple = c(round(r2_m, 4), round(r2a_m, 4),
               round(AIC(modelo_mult), 2), round(BIC(modelo_mult), 2),
               round(sqrt(mean(residuals(modelo_mult)^2)), 2))
)

kable(tabla_comp,
      col.names = c("Indicador", "Modelo Simple", "Modelo Múltiple"),
      caption = "Comparación de Modelos: Simple vs. Múltiple",
      align = c("l", "r", "r")) %>%
  kable_styling(bootstrap_options = c("striped", "hover"), full_width = FALSE) %>%
  row_spec(0, background = "#8F141B", color = "white", bold = TRUE)

# --- Multicolinealidad (VIF) ---
vif_vals <- vif(modelo_mult)
tabla_vif <- data.frame(
  Variable = names(vif_vals),
  VIF = round(vif_vals, 4),
  Resultado = ifelse(vif_vals > 10, "⚠ Multicolinealidad severa", "✓ Aceptable")
)

kable(tabla_vif,
      col.names = c("Variable", "VIF", "Diagnóstico"),
      caption = "Factor de Inflación de la Varianza (VIF) — Criterio: VIF > 10",
      align = c("l", "r", "c")) %>%
  kable_styling(bootstrap_options = c("striped", "hover"), full_width = FALSE) %>%
  row_spec(0, background = "#8F141B", color = "white", bold = TRUE)
```

## Predichos vs. Reales

```{r grafico_predichos, fig.width=10, fig.height=5}
par(mfrow = c(1, 2), mar = c(4, 4, 3, 1))
plot(fitted(modelo_simple)/1000, dt$Reactiva/1000,
     main = "Modelo Simple: Predichos vs. Reales",
     xlab = "Predichos (miles kVArh)", ylab = "Reales (miles kVArh)",
     col = "#2980B9", pch = 19, cex = 0.7)
abline(a = 0, b = 1, col = "#E74C3C", lwd = 2, lty = 2)

plot(fitted(modelo_mult)/1000, dt$Reactiva/1000,
     main = "Modelo Múltiple: Predichos vs. Reales",
     xlab = "Predichos (miles kVArh)", ylab = "Reales (miles kVArh)",
     col = "#27AE60", pch = 19, cex = 0.7)
abline(a = 0, b = 1, col = "#E74C3C", lwd = 2, lty = 2)
par(mfrow = c(1, 1))
```

---

# Selección del Modelo — Criterio AIC

El **Criterio de Información de Akaike (AIC)** permite comparar modelos penalizando la complejidad:

$$AIC = 2k - 2\ln(\hat{L})$$

Donde $k$ es el número de parámetros y $\hat{L}$ es la verosimilitud maximizada. El modelo con **menor AIC es preferible**.

```{r seleccion_aic}
# Selección automática por stepwise (AIC)
modelo_full <- lm(Reactiva ~ Activa + Cuentas_Reactiva + Cant_Cuentas, data = dt)
modelo_step <- stepAIC(modelo_full, direction = "both", trace = FALSE)

# Modelos candidatos
modelos <- list(
  "M1: ~ Activa"                                     = lm(Reactiva ~ Activa, data = dt),
  "M2: ~ Activa + Cuentas_Reactiva"                  = lm(Reactiva ~ Activa + Cuentas_Reactiva, data = dt),
  "M3: ~ Activa + Cuentas_Reactiva + Cant_Cuentas"   = lm(Reactiva ~ Activa + Cuentas_Reactiva + Cant_Cuentas, data = dt)
)

tabla_aic <- data.frame(
  Modelo = names(modelos),
  R2     = round(sapply(modelos, function(m) summary(m)$r.squared), 4),
  R2_Adj = round(sapply(modelos, function(m) summary(m)$adj.r.squared), 4),
  AIC    = round(sapply(modelos, AIC), 2),
  BIC    = round(sapply(modelos, BIC), 2),
  RMSE   = round(sapply(modelos, function(m) sqrt(mean(residuals(m)^2))), 2)
)
tabla_aic <- tabla_aic[order(tabla_aic$AIC), ]

kable(tabla_aic,
      col.names = c("Modelo", "R²", "R² Ajustado", "AIC", "BIC", "RMSE"),
      caption = "Comparación de Modelos por AIC (ordenado de menor a mayor)",
      row.names = FALSE,
      align = c("l", "r", "r", "r", "r", "r")) %>%
  kable_styling(bootstrap_options = c("striped", "hover"), full_width = FALSE) %>%
  row_spec(0, background = "#8F141B", color = "white", bold = TRUE) %>%
  row_spec(1, bold = TRUE, background = "#e8f5e9")
```

::: {.callout-tip title="Modelo Recomendado"}
El modelo seleccionado por stepwise AIC es: **`r deparse(formula(modelo_step))`** con AIC = `r round(AIC(modelo_step), 2)` y R² = `r round(summary(modelo_step)$r.squared, 4)`.
:::

---

# Conclusiones

```{r conclusiones, echo=FALSE}
mejor_aic <- min(sapply(modelos, AIC))
pct_cumple <- round(table(dt$Cumple)["Sí"] / nrow(dt) * 100, 2)
```

**1. Correlación:** La correlación de Pearson entre Energía Activa y Reactiva es $r$ = `r round(r_pearson, 4)` ($R^2$ = `r round(r_pearson^2 * 100, 2)`%), lo que indica una correlación **`r interpretar_r(r_pearson)`**. El `r round(r_pearson^2 * 100, 2)`% de la variabilidad en la energía reactiva es explicada por la energía activa.

**2. Modelo Simple:** La ecuación estimada es $\hat{Y}$ = `r round(b0, 4)` + `r round(b1, 6)` · Activa, con un $R^2$ = `r round(r2, 4)` (`r round(r2 * 100, 2)`% de variabilidad explicada). Por cada kWh adicional de energía activa, la energía reactiva aumenta en `r round(b1, 6)` kVArh.

**3. Modelo Múltiple:** La inclusión de `Cuentas_Reactiva` y `Cant_Cuentas` mejora el ajuste a un $R^2$ = `r round(r2_m, 4)` (`r round(r2_m * 100, 2)`% de variabilidad explicada).

**4. Selección AIC:** El modelo con menor AIC (`r round(mejor_aic, 2)`) es el recomendado, balanceando bondad de ajuste y parsimonia.

**5. Cumplimiento Normativo:** El `r pct_cumple`% de los períodos registrados cumplen con la relación Reactiva/Activa ≤ 0.48 exigida por la normativa eléctrica colombiana.

---

*Análisis desarrollado para la Universidad Surcolombiana (USCO) – Consumo Energético 2000-2025*
*Herramienta: R `r R.version.string`*
